【裁判字號】    92,勞上易,98
【裁判日期】    921223
【裁判案由】    確認僱傭關係存在等
【裁判全文】
臺灣高等法院民事判決                            九十二年度勞上易字第九八號
    上  訴  人  甲○○
    訴訟代理人  趙平原律師
    被  上訴人  中華航空股份有限公司
    法定代理人  李雲寧
    訴訟代理人  陳金泉律師
                李瑞敏律師
右當事人間請求確認僱傭關係存在事件，上訴人對於中華民國九十二年七月二十一日
台灣台北地方法院九十一年度勞訴字第五九號第一審判決提起上訴，本院於九十二年
十二月九日言詞辯論終結，判決如左：
    主      文
上訴駁回。
第二審訴訟費用由上訴人負擔。
    事      實
甲、上訴人方面：
一、聲明：
  (一)原判決廢棄。
  (二)確認民國（下同）九十年九月二十五日起至九十一年一月三十一日止，上訴人與
    被上訴人間僱傭關係存在。
  (三)被上訴人應給付上訴人如附表所示之金額及利息。
  (四)第一、二審訴訟費用，均由被上訴人負擔。
二、陳述：除與原判決記載相同者，茲引用之外，補稱：
  (一)上訴人於九十年八月二十一日駕駛中華航空公司CI○○五班機由洛杉磯返回台北
    ，途中二號引擎故障，向台北總公司及聯管中心報告後未獲回應，考量各項因素
    ，始決定轉降夏威夷，經換裝發動機後，再返回台北，完全依公司及波音手冊規
    定處理，事後檢討會中，周裕森認上訴人未合乎飛安規定及手冊指示，後上訴人
    與周裕森再談起轉降事件，仍強調無過失，周裕森竟威脅取消教官資格，上訴人
    忍無可忍，始將其眼鏡取下，復為安定彼此情緒，摟其肩膀請其用餐，並無對周
    施暴之意思及行為，此觀王祿雄與姚天秀之證詞即可知。
  (二)引擎於離開洛杉磯三個半小時後故障，返回須四到五小時，為免引擎中之滑油液
    壓油漏光後，發動機內之葉片因空轉時間過久而產生更不良之後果，而在只剩三
    個引擎下，只可為二小時內的飛行，始選擇僅需一個半小時，且當時各方條件最
    佳之夏威夷降落。
  (三)轉降所增加之支出，原已計入成本中，又華航操作手冊對飛機落地前之重量有嚴
    格之規定，上訴人所駕之飛機係以洛杉磯至台北之油量裝載，為降落夏威夷，勢
    必將油量減少，以達落地之安全重量，且放油量亦合乎飛安手冊中之標準。
  (四)事發後上訴人配偶章新汶在同事熊有鈞、陳清海、王敬財、張以松等人陪同下至
    周裕森家中致意，周裕森並已表示不在意。
  (五)解雇為最嚴重的懲戒手段，具有最後手段性，即使上訴人舉措不當，應施與較輕
    之懲罰，始符合保障工作權之價值判斷。
乙、被上訴人方面：
一、聲明：
  (一)上訴駁回。
  (二)第二審訴訟費用由上訴人負擔。
二、陳述：除與原判決記載相同者，茲引用之外，補稱：
  (一)針對上訴人之臨時轉降行為，被上訴人公司召開專業航務調查審議會議時，僅認
    為上訴人之處理有改善空間，並未對其作出任何不利益之處分，惟嗣後上訴人仍
    心生不滿，與周裕森一番爭執後，驟然扯下其眼鏡，同時以雙手環抱周裕森之肩
    膀，以手掌猛拍其背部，欲強行將其往外拉走，王祿雄與姚天秀等見狀後，即衝
    進玻璃門內，合力將上訴人拉開，上訴人於此時仍辱罵周裕森。其不當作為已該
    當被上訴人公司工作規則第十七條第二款及勞動基準法（下稱勞基法）第十二條
    第一項第二款之規定。被上訴人於九十年九月二十日召開人評會審議，並賦予上
    訴人到場陳述意見之機會，始決議予以解僱，程序上亦已盡保護員工之責。
  (二)當時雙方爭吵聲音巨大，且客觀上確實有暴行及侮辱情形發生，王祿雄及林煜能
    可證明，且當時情況已足使第三人認有爆發進一步衝突之可能，怎能期待上訴人
    突然取下周裕森眼鏡之行為為善意行為？又豈能認定毫無私交、體型亦有明顯差
    距之周裕森與上訴人於大聲爭執後，立即親密摟抱？其辯解顯為推託之詞。
  (三)因職場紀律與秩序維持之重要與必要性，只要勞工有暴行行為，不必情節重大，
    雇主即可解僱，上訴人之行為嚴重影響職場秩序與紀律，事後更無絲毫悔意，復
    考量上訴人情緒控管向屬不良，已不適任駕駛職務，始作成解僱處分，無違反最
    後手段性與比例原則。
    理  由
一、上訴人主張：其於九十年八月二十一日駕駛編號ＣＩ００五班機由洛杉磯返回台
    北途中，因二號引擎故障，乃依被上訴人公司及波音手冊之規定，安全轉降夏威
    夷，換裝發動機後再返回台北，然被上訴人公司之周裕森處長主持事後檢討會時
    ，卻作出上訴人不應轉降夏威夷之違反常情結論，翌日中午上訴人巧遇周裕森，
    指出周裕森之錯誤及影響飛安堪慮之處，周裕森威脅要取消上訴人之教官資格，
    上訴人始大聲回應，並取下其老花眼鏡，惟上訴人並無惡意，復為安定彼此情緒
    ，乃摟其肩膀請其前往餐廳用餐，上訴人實未對周裕森有任何重大暴行侮辱之行
    為，詎被上訴人竟以上訴人對主管施暴為由，於九十年九月二十五日，片面終止
    僱傭關係，顯不符合勞基法第十二條第一項第二款規定之要件，且有違解僱之最
    後手段之必要性原則，爰請求判決確認於九十年九月二十五日起至九十一年一月
    三十一日止，上訴人與被上訴人間僱傭關係存在及被上訴人應給付上訴人如附表
    所示之金額及利息等語（上訴人於原審係請求確認上訴人與被上訴人間僱傭關係
    存在及被上訴人應給付上訴人如附表所示之金額及利息；惟上訴二審縮減渠請求
    確認之期間，未上訴部分已確定）。
二、被上訴人則以：上訴人平時脾氣暴躁，於九十年八月三十日中午，因轉降之事與
    被上訴人公司航務處處長周裕森發生爭執，上訴人竟大聲咆哮：「你把我的ＩＰ
    （按指教師資格）拿掉好了。」等語，同時動手將周裕森之眼鏡一把扯下，擦傷
    周裕森之鼻樑處，復以右手重拍周裕森之背部，強拉其往外走，經人拉開，上訴
    人仍對周裕森辱罵，其行為顯已符合勞基法第十二條第一項及被上訴人之工作規
    則第十七條第二款之規定，被上訴人於同年九月二十日召開人評會，並予上訴人
    陳述意見之機會，會中認上訴人不宜繼續擔任空勤職務，決議終止與上訴人間之
    勞動契約，無違反解僱最後手段性與比例原則，其解僱自屬合法，上訴人請求薪
    資給付及其利息均無據等語，資為抗辯。
三、本件上訴人主張其自七十七年七月一日起即任職於被上訴人公司，並自七十九年
    八月二十七日起擔任機師職務，於九十年八月二十一日駕駛編號ＣＩ００五班機
    由洛杉磯返回台北途中，因二號引擎發生故障，乃安全轉降夏威夷，換裝發動機
    後再返回台北，然被上訴人公司主管航務處處長周裕森主持事後檢討會時，建議
    上訴人不應轉降夏威夷，上訴人與周裕森並因此事而於翌日中午發生爭執，經被
    上訴人召開人評會後，於九十年九月二十五日以上訴人對主管施暴為由，終止與
    上訴人間之勞動契約等情，為被上訴人所不爭執，並有獎懲通報、九十年九月四
    日簽呈、被上訴人公司人評會簽到單及會議記錄等件在卷可稽（見原審卷第九頁
    、第三九頁至第四二頁），是上訴人此部分之主張，應堪信為真實。
四、又上訴人主張其對周裕森並無重大侮辱或暴行行為，係周裕森惱羞成怒，威脅要
    取消渠教官資格，渠忍無可忍始大聲回應，並取下周裕森臉上之老花眼鏡放入其
    口袋內，復為安定彼此情緒，乃摟其肩環抱周裕森係出於親密表示，拉扯乃請其
    用餐，被上訴人係違法片面終止本件勞動契約云云，則為被上訴人否認，經查：
  (一)九十年八月三十日中午時分，上訴人在組派中心門口處遇見周裕森，並因上訴人
    臨時轉降夏威夷乙事而發生爭吵，上訴人確曾出手取下周裕森臉上之眼鏡，並以
    雙手環抱住周裕森之肩膀，旋經在玻璃門外抽煙之同仁王祿雄及路過之座艙長姚
    天秀上前將上訴人拉開，然上訴人竟對周裕森辱罵：「如果是在外面，我最少要
    打斷你一條狗腿。」等情，業經上訴人自承在卷，並經證人王祿雄及在組派中心
    櫃檯值班之林煜能於原審到場證述屬實（見原審卷第九三頁、第九六頁）。
  (二)上訴人雖主張並無惡意一節，經查上訴人所辯稱經過已經證人周裕森於原審到場
    堅決否認，稱：「事發當天我是要去吃飯。在組派中心遇到原告（指上訴人）時
    有打招呼。忘了誰先提起飛機轉降夏威夷之事，因原告擔任該飛機機長，原告認
    該事件被告（指被上訴人）公司舉行之審議會的決定不正確，對他不公，但事實
    上該次審議會只是在研討事情有無改進空間，所以未做成任何處分原告之決議。
    但原告認為他做的很好，公司不該對他的決定有所質疑，但事實上應該有更好的
    決定。如果四個發動機有一個故障，飛機還是可以做一個normal operations 正
    常運作，包括手動或自動，所以是可以不用轉迫降其他機場，如果要轉降的話，
    可以回到原來起飛機場（洛杉磯），但其迫降夏威夷機場，公司要額外花費新台
    幣一千多萬元的成本，且對公司商譽有影響，但我當天只講完normal
    operations（正常運作），原告就提高音量說『壞了一個發動機就屬於
    emergency』，我開玩笑的對原告說『你連common sense都不知道怎麼當教官』
    ，這時原告就非常生氣說『你把我的教官頭銜拿掉好了』，說完後就伸手一把拿
    掉我的眼鏡，並伸手用力的拍打我的背部，就拉著我說『走，我請你去吃飯』，
    我並不想跟他走，我也不覺得他是要請我吃飯的樣子，這時有二位同事（按即王
    祿雄、姚天秀）過來把我們拉開。我平常戴近視眼鏡，五百五十度。原告我的將
    眼鏡拿下時，雙眉間鼻樑處有刮傷流血。但未去驗傷。原告動作如果再低一點，
    很可能傷害我的眼球。眼鏡是原告拿在手上過了兩三分鐘還給我，我接過來帶在
    臉上，然後他的手掌就打了過來。．．．．我從未戴過老花眼鏡。原告是否有將
    眼鏡放入我口袋，我現在也不確定。」等語（見原審卷第一二二頁至第一二五頁
    ）。證人即當時在場之王祿雄亦證稱：「我聽到他們討論飛機轉降之事時，周裕
    森有說『你這樣，根本不符合教官資格』，沒有說『要取消教官資格』，且未聽
    聞原告（指上訴人）有說要去吃飯」「之後看到原告抱著周裕森，直覺事情狀況
    不對，可能會有衝突，我才衝進來」等語（見原審卷第九四頁背面、第九五頁）
    。前開證人之證詞，互核大致相符，應可信實。參之證人周裕森證述其當時係欲
    前往餐廳吃飯，而其與上訴人之間亦非熟稔，且兩人意見不合發生口角後，已足
    令客觀第三者認為有爆發衝突之可能，上訴人竟動手取下周裕森眼鏡，復用力出
    手拍打其背部並以雙手環抱其肩背部，衡請實難令人相信為親密善意之行為，況
    上訴人與周裕森二人之身高有相當之差距（上訴人約一七八‧五公分，周裕森則
    約一六二公分左右），而上訴人經二名同仁（即王祿雄、姚天秀）上前將之拉開
    後，竟仍對周裕森辱罵：「如果是在外面，我最少要打斷你一條狗腿。」等語，
    足見上訴人前開所為，確已構成暴行侮辱主管周裕森之事實至明。是上訴人主張
    其對主管周裕森並無侮辱或暴行行為云云，即無可取。至於上訴人所舉證人姚天
    秀已於退休後移民美國，無法到場，據其立書面稱：「下車時見到航務周裕森處
    長與正機師甲○○、王祿雄三人在大廳玻璃門內談話，當我進入大廳內時曹機師
    正對著王機師說．．」等語，乃發生衝突之後，不足為有利上訴人之認定。
五、上訴人雖又主張解僱為雇主終極不得已之手段，其對周裕森之舉止縱有不當，然
    未達重大之程度，是被上訴人逕行終止本件勞動契約，有違比例原則及解僱之最
    後手段性云云。按勞基法第十二條第一項第二款規定「勞工有對於雇主、雇主家
    屬、雇主代理人或其他共同工作之勞工，實施暴行或重大侮辱之行為者，雇主得
    不經預告終止契約。」此亦經被上訴人訂明於工作規則第十七條第二款：「對公
    司主管、主管家屬、各級管理人員或其他同仁實施暴行或有重大侮辱之行為者，
    本公司得不經預告終止僱傭關係，不發給資遣費。」（見原審卷第二三頁所附之
    工作規則）。查針對勞工之暴行，勞動基準法明文賦予雇主懲戒解僱之權限，乃
    係緣於職場紀律與秩序維持之重要性與必要性，是以，勞基法第十二條第一項第
    二款，只要有暴行或重大侮辱即堪認行為相當嚴重，並不以情節重大為必要，雇
    主依法即享有懲戒解僱之權限（最高法院八十四年台上字第九四六號判決意旨參
    照），且此禁止行為復規定於被上訴人之工作手冊中，上訴人於被上訴人公司任
    職多年，焉有不知之理。上訴人既對公司主管周裕森有暴行或重大侮辱之行為，
    已如前述，行為已嚴重影響職場秩序與紀律，上訴人於同年九月二十日召開人評
    會，並由上訴人、周裕森及王祿雄列席，賦予上訴人到場陳述意見機會後，認為
    上訴人行為公然對單位主管行使暴力，決定依法行使懲戒解雇權，終止與上訴人
    間之勞動契約，有該人評會簽到單及會議記錄可考（見原審卷第四十頁至第四二
    頁），是被上訴人不經預告終止與上訴人間之勞動契約，係依法解僱上訴人，並
    非出之無據，或逾越法律明文規定，或在可容彈性懲處之範圍內逕行作出其中最
    嚴厲之處分，是此與比例原則及解僱之最後手段性均屬無涉。
六、至上訴人一再強調其於九十年八月廿一日駕駛航機轉降夏威夷之事件，並無不當
    ，縱係屬實，亦應循公司內或公司外正常管道反應意見，非得作為對主管作出暴
    行或重大侮辱之正當理由，況周裕森於同年八月二十八日主持之技術審議會之目
    的係在發現事實及改善系統之方式，並非懲戒上訴人，亦未作出對上訴人不利之
    處分，此有技術審查會記錄可佐（見原審卷第一二九頁），是上訴人主張周裕森
    於該次會議所做違反常情之結論，亦不足據為得對周裕森施以暴行或重大侮辱行
    為之正當理由。
七、綜上所述，上訴人主張為不足採，被上訴人抗辯尚屬可信。是則上訴人執此主張
    ，請求確認與被上訴人自九十年九月二十五日起至九十一年一月三十一日止僱傭
    關係存在及被上訴人應給付上訴人如附表所示之金額及利息，即屬無據，不應准
    許。原審為上訴人敗訴之判決，並無不合。上訴意旨指摘原判決不當，求予廢棄
    改判，為無理由，應予駁回。
八、至兩造其餘之攻擊或防禦方法，及未經援用之證據，經本院斟酌後，認為均不足
    以影響本判決之結果，自無逐一詳予論駁之必要，併此敘明。
九、據上論結，本件上訴為無理由，依民事訴訟法第四百四十九條第一項、第七十八
    條，判決如主文。
中      華      民      國    九十二    年    十二    月    二十三      日
                                臺灣高等法院勞工法庭
                                        審判長法  官  許  正  順
                                              法  官  翁  昭  蓉
                                              法  官  黃  嘉  烈
正本係照原本作成。
不得上訴。
中      華      民      國    九十二    年    十二    月    二十四      日
                                              書記官  倪  淑  芳


司法院資訊處製作；財團法人民間司法改革基金會備份。
